臺灣彰化地方法院民事判決　100年度訴字第338號
原　　　告
即反訴被告　莊泮耕
訴訟代理人　陳世煌律師
　　　　　　黃俊昇律師
被　　　告
即反訴原告　許煌瑜
　　　　　　許蔚園
上列當事人間拆屋還地事件，本院於民國100年8月18日言詞辯論
終結，判決如下：
    主  文
被告許煌瑜、許蔚園應將坐落彰化縣二林鎮○○段1081-1地號土
地如附圖甲案所示Ａ部分，面積11.24平方公尺之建物拆除，並
將土地返還原告。
訴訟費用由被告連帶負擔。
前開判決於原告提出新臺幣257,000元供擔保後，得假執行；但
被告如提出新臺幣771,176元為原告供擔保後，免假執行。
反訴被告應將坐落彰化縣二林鎮○○段1090地號土地上如附圖乙
案所示Ｂ部分，面積2.59平方公尺之建物拆除，並將土地返還反
訴原告。
反訴訴訟費用由反訴被告負擔。
前開反訴判決得假執行，但反訴被告如提出新臺幣166,796元為
反訴原告供擔保後，免假執行。
    事實及理由
壹、本訴部分
一、原告之主張與聲明：坐落彰化縣二林鎮○○段1081-1地號土
    地為原告所有，詎被告許煌瑜、許蔚園未取得原告之同意，
    亦無任何合法權源，竟擅自占用該地如附圖甲案（即複丈日
    期100年6月28日彰化縣二林地政事務所土地複丈成果圖）所
    示Ａ部分，面積11.24平方公尺土地，並於其上築有建物，
    經原告促請拆除建物並返還土地，均未獲置理，嗣聲請彰化
    縣二林鎮調解委員調解，仍無法達成協議。原告爰依民法第
    767條1項「所有人對於無權占有或侵奪其所有物者，得請求
    返還之。對於妨害其所有權者，得請求除去之。」之規定，
    聲明請求：被告許煌瑜、許蔚園應將如附圖甲案所示Ａ部分
    ，面積11.24平方公尺土地之建物拆除，並將土地返還予原
    告，並願供擔保，請准宣告假執行。
二、被告則聲明請求駁回原告之訴，若受不利判決願供擔保，請
    准宣告免假執行，抗辯稱：原告於民國（下同）70年間，即
    於前述1081-1地號土地上建造磚造二層樓房屋，且該建物部
    分面積無權占用鄰旁被告所有坐落同段1090地號土地。嗣後
    被告於上揭自己所有土地上建造房屋時，為求合理利用兩造
    土地，亦將建物之部分面積構築於原告所有前述1081-1地號
    土地上，兩造因而默許他造使用自己之土地，互不為主張或
    請求，相安無事迄本件起訴前。按「交換土地使用，係一方
    以自己所有或有權使用之土地換與他方使用為對價，而使用
    向他方換來之土地，其性質屬於互為租賃關係」、「關於土
    地之約定交互使用，並非無償，不能認為使用借貸；既不為
    土地所有權之移轉，亦不能認為互易，其性質應屬互為租賃
    之關係」（最高法院88年度台上字第2805號判決意旨及同院
    75年度第5次民事庭會議決議參照）；又「不動產之租賃契
    約，其期限逾一年者，應以字據訂立之，未以字據訂立者，
    視為不定期限之租賃」，民法第423條定有明文。從而，兩
    造就各自所有之土地已默示合意交換使用，並均已交付土地
    供對方使用，且無約定交換使用期限，此法律關係，自屬「
    不定期租賃契約」，於原告未合法終止兩造間之「不定期租
    賃契約」前，被告並非無權占用如附圖甲案所示之Ａ部分土
    地。且參照最高法院96年台上字第2911號判決意旨「兩筆土
    地縱未完成交換所有權登記，然確已交換占有使用，被上訴
    人能否在未返還交換占有使用土地之前，依所有權之關係請
    求上訴人返還，而無悖誠信原則？均非無再審酌之餘地」，
    原告在未先交還自己所占用被告之土地前，竟先予起訴請求
    被告返還土地，原告所為顯屬違背誠信原則。
三、兩造不爭執事項：
１、原告所有如附圖甲案所示之Ａ部分，面積11.24平方公尺土
    地，現由被告共有之建物占用。
２、被告共有如附圖乙案（亦為複丈日期100年6月28日彰化縣二
    林地政事務所土地複丈成果圖）所示之Ｂ部分，面積2.59平
    方公尺土地，現由原告所有之建物占用。
四、得心證之理由：
１、兩造不爭執事項，並有相符之土地登記謄本、地籍圖謄本在
    卷可稽，本院亦會同彰化縣二林地政事務所派員勘測現場，
    各製有勘驗筆錄、土地複丈成果圖甲案、乙案即附圖在卷可
    佐，自可信為真正。
２、原告主張被告無權占用如附圖甲案Ａ部分土地蓋有建物，應
    將該部分建物拆除，將土地返還原告部分，被告否認，抗辯
    如上，意指兩造為默示交換土地使用，且原告未先交還交換
    使用之土地，逕求被告交還土地，有違誠信原則等語。經查
    ，被告所辯兩造有默示交換土地之事，原告予以否認，並陳
    稱，前述1081-1地號土地係由同地段1081地號土地於91年間
    分割而來，1081地號土地於70年間為原告與其他人共有之土
    地，並非原告單獨一人所有，原告當時根本無權同意被告於
    如附圖甲案所示Ａ部分土地興建房屋或交換使用，且此部分
    被告主張之同意交換使用並有不定期租賃關係應由被告舉證
    證明等語，於1081-1地號土地之沿革部分係合於其土地登記
    謄本所載，故原告所陳委有所本。此外，被告仍只空言「建
    物在38年就已經建好，當時大家就已經講好了，否則不可能
    建，我們已經住了62年了……」，所提出之之房屋稅籍證明
    及房屋稅繳款單，究亦無足證明兩造間確有被告主張之同意
    交換使用並有不定期租賃等有權占用土地之關係。從而，參
    諸最高法院85年台上字第1120判決意旨「按以無權占有為原
    因，請求返還土地者，占有人對土地所有權存在之事實無爭
    執，而僅以非無權占有為抗辯者，土地所有權人對其土地被
    無權占有之事實無舉證責任，占有人自應就其取得占有係有
    正當權源之事實證明之」，被告所辯有權占用部分容迄無據
    證明。秉此，被告所指原告係違背誠信原則部分，亦不足採
    取，至為當然。
綜上，原告主張依民法第767條第1項請求被告應將如附圖甲案所
示Ａ部分，面積11.24平方公尺之建物拆除，並將土地返還原告
自可採取。
五、兩造均陳明願供擔保，聲請宣告假執行或免假執行，均於法
    相合，本院爰分別酌定相當之擔保金額宣告如主文所示。
貳、反訴部分
一、反訴原告之主張與聲明：如附圖乙案所示Ｂ部分，面積2.59
    平方公尺土地，係反訴原告共有，雖兩造間就前述土地曾成
    立不定期租賃契約，惟若本院認該不定期租賃契約業已合法
    終止，或兩造間未曾成立不定期租賃契約，則反訴被告占有
    如附圖乙案所示Ｂ部分土地，即屬無權占有。反訴原告依前
    揭民法第767條1項爰聲明請求：反訴被告應將如附圖Ｂ部分
    土地上之建物拆除，並將占有之土地返還予反訴原告，並願
    供擔保，請准宣告假執行。
二、反訴被告陳稱願拆除如附圖乙案所示Ｂ部分土地之建物，並
    將土地返還反訴原告。
三、得心證之理由：兩造不爭執事項且有相符之證物等而可信為
    真正，暨反訴原告迄未能證明兩造間之土地有默示交換使用
    或為不定期之租賃關係，已述如本訴部分，此外，反訴被告
    亦已陳稱願拆除如附圖乙案所示Ｂ部分土地之建物，並將土
    地返還反訴原告等語。從而，反訴原告主張反訴被告應拆除
    如附圖乙案所示Ｂ部分土地之建物，並將土地返還反訴原告
    ，自可加採取。
四、反訴部分所命給付之價值未逾50萬元，本院應依職權宣告得
    假執行，反訴被告陳明願供擔保，聲請宣告免假執行，亦於
    法相合，本院爰酌定相當之擔保金額宣告如主文所示。
結論：原告與反訴原告之訴均有理由，並依民事訴訟法第78條、
第85條第2項、第389條第1項第5款、第390條第2項、第392條第2
項，判決如主文。
中    華    民    國  100    年    9    月     1    日
                  民事第三庭    法  官  洪榮謙
以上正本係照原本作成。
如對判決上訴，應於判決送達後20日內向本院提出上訴狀。如委
任律師提起上訴者，應一併繳納上訴審裁判費。
中    華    民    國  100    年    9    月     1    日
                                書記官  蔡亦鈞